臺灣雲林地方法院民事判決　九十二年度訴字第三一一號
　　原　　　告　甲○○
　　訴訟代理人　蔡碧仲　律師
　　　　　　　　汪玉蓮　律師
　　被　　　告　三玄營造有限公司
　　法定代理人　吳安治
　　訴訟代理人　施裕琛　律師
　　複　代理人　施登煌　律師
右當事人間請求給付工程款事件，本院於中華民國九十三年七月十六日言詞辯論終結
，判決如左：
    主      文
被告應給付原告新台幣拾玖萬伍仟捌佰壹拾玖元及自民國九十二年五月十六日起至
清償日止，按週年利率百分之五計算之利息。
原告其餘之訴駁回。
訴訟費用由被告負擔二分之一，餘由原告負擔。
本判決於原告以新台幣壹拾萬貳仟元供擔保後，得假執行。
原告其餘假執行之聲請駁回。
    事實及理由
一、按訴狀送達後，原告不得將原訴變更或追加他訴，但擴張或減縮應受判決事項之
    聲明，得續行無礙，民事訴訟法第二百五十五條第一項後段第三款定有明文。本
    件原告原聲請核發支付命令金額為新台幣（下同）八十九萬九千八百一十九元及
    自支付命令送達翌日起至清償日止，按年利率百分之五計算之利息，嗣於訴訟進
    行中，減縮聲明為請求被告應給付八十九萬七千六百一十九元，及法定遲延息。
    職故，原告並未變更訴訟標的，僅為減縮應受判決事項之聲明，參酌上開規定，
    應認原告所為訴之減縮，應予准許。
二、原告主張：伊於民國八十九年八月間以總價二百六十七萬元，向被告承包雲林縣
    斗六國中綜合場球新建工程，又伊開始進場施工時，代為繳付營建工程空氣污染
    防制費八千零一十元，並發現該工程基地地貌變更，與雙方當初約定之施工條件
    不同，經伊向被告反應，被告乃同意伊追加整地工程費一十九萬二千五百元及預
    拌混凝土費一萬五千六百元，該工程已於九十一年九月十日結案，惟迄今被告仍
    積欠伊工程尾款合計八十九萬七千六百一十九元（含營建工程空氣污染防制費八
    千零一十元）未償。爰依承攬契約關係，求為命被告給付上開金額及自支付命令
    送達翌日起至清償日止法定遲延息之判決；並陳明願供擔保，請准宣告假執行。
    對被告抗辯之陳述：
    有關被告主張應扣款部分，其中(1)有關差額保證金墊款利息二十一萬零九百三十
    六元部分，因差額保證金本係被告依投標規定應交付斗六國中之款項，與伊無涉
    ，被告不得以此為由，要求伊負擔上開差額額保證金利息款。(2)有關工程款借支
    利息一十八萬一千四百四十元部分，因兩造係承攬關係，而非借貸關係，故本案
    工程款項，不論係被告直接支付與伊，或由被告代為支付與伊之合作廠商，均屬
    工程款，並非伊向被告借用之款項，被告不得主張伊應負擔此部分款項之利息。
    (3)有關契約印花稅費二千六百七十元部分，兩造並無訂立契約，何來印花稅費？
    若係被告與斗六國中間之契約，則該筆印花稅費，亦不應由伊負擔。(4)有關文書
    業務費用三萬六千元部分，與兩造承攬事務無關，被告不得要求伊負擔該筆費用
    。(5)有關營業稅及營所稅一十萬六千八百元部分，因伊本人及下游合作廠商先後
    交付被告之發票金額高達二百七十九萬七千九百九十一元，已超過本案工程款二
    百六十七萬元，足以抵營業稅；至營所稅須被告承作之工程有盈餘才須繳稅，且
    營所稅屬直接稅，不可轉嫁他人，本件工程被告並未獲利，故被告並無繳納營所
    稅之問題，被告要求伊負擔上開金額，自無理由。
三、被告則以：伊向斗六國中承攬本案工程後，因斗六國中無法配合伊定期開工，伊
    本已向斗六國中提出解約要求，惟斗六國中恐伊解約後本案工程經費將被收回，
    乃要求伊不要解約，並自行覓得原告承受本件工程案，是本件工程契約當事人為
    原告與斗六國中，伊與原告並無承攬合約關係。退步言，本案工程伊係委由訴外
    人林清文負責施作，是本案工程款之當事人應為林清文，原告基於契約關係請求
    伊給付本案工程款，即屬當事人不適格。又原告請求伊付款之項目，其中整地費
    用（含混凝土費）二十萬八千一百元，因該批廢土本即係原告承攬斗六國中另件
    工程案所堆置，自應由原告負擔該筆整地費用。其次，本件工程原告遲延完工，
    致被斗六國中扣取罰款二十六萬七千元，違約事由既係可歸責原告，自應由原告
    負擔該筆違約罰款。再者，本案工程之履約保證金五十一萬七千元由伊代為墊付
    ，另伊又為原告代墊工程款額計一百六十八萬元，上開代墊款依約伊得向原告請
    求支付利息。加計伊代墊之工程款項，伊為本案工程墊付金額高達二百八十三萬
    零三十七元，逾原告承包之總價二百六十七萬八千零一十元，兩相扣抵原告尚欠
    其一十五萬二千零二十七元，伊已未欠原告任何款項等語資為抗辯；並聲明：駁
    回原告之訴。
四、兩造不爭執之事實：
  (一)被告以總價二百六十七萬元向雲林縣斗六國中標得「綜合場球新建工程」。
  (二)本案「綜合場球新建工程」後由原告施作完成，且經業主斗六國中驗收合格。
  (三)原告為本案工程代墊空氣污染防制費八千零一十元。
  (四)本案工程款二百六十七萬元，經斗六國中扣除逾期罰款二十六萬七千元，其餘款
    項（含營建工程空氣污染防制費八千零一十元）二百四十一萬一千零一十元已由
    被告全數領取。
  (五)原告已向被告領取一百九十八萬八千四百九十一元工程款。
  (六)本案工程保固金二萬六千七百元雙方同意暫時保留。
五、得心證之理由：
    本件兩造爭執之處，應在(1)被告有否將本案工程轉包予原告？(2)被告有否同意原
    告追加本件工程工地整治費（含ＰＣ款項）二十萬八千一百元？(3)被告繳付與斗
    六國中之工程差額保證金，及支付予原告之工程款項，是否屬代墊款？原告應否
    負擔上開款項之利息？(4)本件工程相關稅賦（即印花稅、營業稅及營所稅）應由
    何人負擔？(5)被告對外聯繫，有關文書業務費用三萬六千元，是否應由原告負擔
    ？(6)本案工程逾期完工，所生違約罰款二十六萬七千元，是否應由原告負擔？茲
    逐一分析如下：
  (一)按契約之成立本不以署名畫押為要件，故凡當事人間締結契約，其書面之形式雖
    不完全，而能以其他方法，足以證明其意思已有合致之表示者，自無妨契約之成
    立而發生法律上之效力。次按應證之事實雖無直接證據足資證明，而往往可用經
    驗法則，依已明瞭之間接事實，推定其真偽。此際如有間接證據證明間接事實，
    即得據以推定應證事實之真偽。本件原告主張其於八十九年八月間以總價二百六
    十七萬元，向被告承包「雲林縣斗六國中綜合場球新建工程」（下稱系爭工程）
    ；但為被告所否認，並辯稱：本案工程伊係委由訴外人林清文負責施作，得向伊
    主張本案工程款者應為林清文，而非原告；且伊已將系爭工程債務移轉由林清文
    承擔，伊已脫離系爭工程承攬契約關係云云。原告就其主張之事實，雖未提出任
    何書面契約為其佐證。惟查，系爭工程原為被告以總價二百六十七萬元向雲林縣
    斗六國中標得，嗣由原告施作完成之事實，向為被告所不爭執，此其一。又系爭
    工程經業主斗六國中驗收合格後，所有本案工程款項，扣除逾期罰款二十六萬七
    千元，其餘款項二百四十一萬一千零一十元已由被告全數領取之事實，亦為被告
    所自認，茍如被告所辯其已將系爭工程契約轉讓，已脫離系爭工程合約關係，則
    業主斗六國中豈會讓其領取系爭工程工程尾款？此其二。再者，系爭工程開工報
    告表、空污費申報表其上承商皆載明係被告公司，有原告提出之上開文件在卷可
    憑（詳原告九十二年八月十九日民事辯論意旨狀附件三），且施工期間被告與業
    主斗六國中就系爭工程有關工期、經費、進度等事項多有討論等情，亦有原告提
    出之被告公司與斗六國中往來書函八件可考（詳原告九十二年八月十九日民事辯
    論意旨狀附件四－八、十、十一），並為被告所不爭執，是茍如被告所辯其已將
    系爭工程契約轉讓，已脫離系爭工程合約關係，則被告公司豈會向業主斗六國中
    申報開工，並於施工期間與業主斗六國中續行討論商議系爭工程工期、進度等事
    項？此其三。另系爭工程結案後，兩造曾就系爭工程款進行結算一節，亦有原告
    所提出並為被告不爭執之結算清單一份在卷可稽（詳原告九十二年九月九日民事
    辯論(三)狀附件三），茍若如被告所辯其將系爭工程轉由訴外人林清文承作，則被
    告豈會與原告進行工程款結算行為？此其四。此外參酌，被告在與訴外人楠峰實
    業股份有限公司涉訟時，被告於該案件中曾自承其已將系爭工程轉包予原告等情
    ，有被告提出之本院虎尾簡易庭九十一年度虎簡字第二一五號民事判決影本一份
    在卷可稽（詳被告九十二年八月二十六日民事答辯(二)狀附件二），此其五。是綜
    上各情勾稽以觀，系爭工程被告得標後，確已轉包予原告施作，殆無疑義，被告
    徒以一紙委請林清文擔任系爭工程工地監工之委任書面，即欲否認其已將系爭工
    程轉包予原告之事實，自無可採。
  (二)又按當事人主張有利於己之事實者，就其事實有舉證之責任，民事訴訟法第二百
    七十七條前段定有明文。是民事訴訟如係由原告主張權利者，應先由原告負舉證
    之責，若原告先不能舉證，以證實自己主張之事實為真實，則被告就其抗辯事實
    即令不能舉證，或其所舉證據尚有疵累，亦應駁回原告之請求（最高法院十七年
    上字第九一七號判例參照）。本件原告主張：被告向斗六國中承攬系爭工程時，
    是以原地貌設計圖，做為計價之依據，亦即原合約標單並未有土方整治費用這一
    項，故地貌改變後再整治土方工程，自屬追加之工項，且被告與斗六國中所訂工
    程合約第六條後段亦訂明對於變更計劃及增建工程數量之價金，比照雙方合約單
    價增減。系爭工程伊要動工前，發現工地地貌與原設計圖不同，高於原設計圖之
    ＧＬ點有一二○公分，因前揭多餘土方之剷除，並非被告與斗六國中所訂合約施
    作事項範圍，故所需土方剷除整治費用，自屬追加項目，伊自得向被告請求返還
    伊所墊付之系爭工程工地整治費（含ＰＣ款項）二十萬八千一百元云云。惟為被
    告所否認，原告復不能為切當之證明，徒以前揭情詞主張被告應給付其上開金額
    之追加工程款，已無可採。再者，原告係以「總價」二百六十七萬元，向被告承
    包系爭工程之事實，業為原告所自認在卷，是既謂「總價承包」，顧名思義，承
    包者當應以其所承包之價格完成所有工程工事；至事後（即契約成立後）工程工
    項或費用若有變動，須經契約當事者協商合意後始能更動，亦始能對契約當事人
    發生拘束力，契約當事人不能片面主張追加工項、工資，此為眾所週知之事實。
    況原告所指之「被告與斗六國中間系爭工程合約書」其中第六條：「工程變更：
    甲方（指斗六國中）對本工程有隨時變更計劃及增減工程數量之權，倘經雙方協
    議同意後，乙方（指被告公司）不得異議，對於增減數量，雙方願照本合約所訂
    單價計算增減之。惟如有新增項目時，得由雙方協議補充單價。倘因甲方變更計
    劃，乙方需廢棄已完成工程之一部或已到場之合格材料經加工完竣時，由甲方實
    地驗收後，參照本合約所訂單價或比照訂約時材料單價計給之」等語，究其意旨
    乃指系爭工程除得由業主斗六國中及被告公司雙方合意變更外，業主斗六國中亦
    有單方變更工程數量權限，至承攬人並無片面變更工程合約內容之權，原告未察
    ，斷章取義錯誤解讀，認為系爭工程原承攬人即被告可向斗六國中要求追加本件
    整地工程費用，並遽予引用他人間合約條款內容，以為主張自己權利之依據，亦
    有未當。職故，原告就此部分追加整地工程款之請求，要屬無據，不應准許。
  (三)至被告雖主張：其為原告墊付系爭工程差額保證金五十一萬七千元，及完工前其
    為原告預先墊付一百六十八萬元工程款項，原告就伊所墊付之前揭款項，依序應
    支付其墊款利息二十一萬零九百三十六元及一十八萬一千四百四十元，合計三十
    九萬二千三百七十六元，上開利息，應自原告之系爭工程款內抵扣云云。被告上
    開主張俱為原告所否認，並以：被告將系爭工程轉包予伊承作時，並未告知伊必
    須承擔被告質押在業主斗六國中之差額保證金之利息，及完工前分期支付伊之工
    程款利息等語置辯。而被告復無法舉證兩造間前有墊款付息之合意，另依本院調
    查所得證據復不能得相當之憑信，是被告空言主張原告應負擔上開墊款利息，並
    應自原告應得之本案工程款扣抵之云云，要無可取。
  (四)再被告主張：伊為系爭工程墊付印花稅費二千六百七十元，營業稅及營所稅一十
    萬六千八百元，合計一十萬九千四百七十元，上開稅費亦應從原告之本案工程款
    內扣抵云云。被告主張應由原告負擔上開稅費乙節，皆為原告所否認，並以：系
    爭工程伊與協力廠商總計已開立二百七十九萬七千九百九十一元之發票予被告，
    已超過本案二百六十七萬元之工程款，上開發票足以抵扣營業稅；另營所稅須被
    告所承包之工程有盈餘時才需繳交，本案工程被告係以原價轉包，並未獲利，被
    告並無負擔營所稅問題。又印花稅部分，因兩造並未訂約，並無貼用印花稅之事
    實，是被告要求伊負擔上開稅費，並無理由情詞為辯。查，被告主張上開稅費應
    由原告負擔，其準據何在？被告始未敘明，並提出證據證明之，空言應由原告負
    擔上揭稅費，要無可取。
  (五)另查，被告主張：原告應支付其文書業務費用三萬六千元云云。惟原告所否認，
    ，被告復不能提出切當之證明，徒言原告積欠其上開金額之文書業務費，並主張
    由原告之本案工程款內扣抵，亦屬無據。
  (六)末查，系爭工程因逾期完成，致為業主斗六國中扣取違約罰款二十六萬七千元之
    事實，向為兩造所不爭執。原告雖否認系爭工程遲延，其有可歸責事由，並以：
    系爭工程經業主發包後，系爭工程工地地貌變更，須先整治工地，加之業主所有
    場地同時有四項工程進行，造成各工地工程互相干擾，工程進度遲緩，以致完工
    逾期，上開事由皆非可歸責予伊，且上開施工障礙事由，均可報准業主停工，惟
    被告均錯失向業主報准停工之機，致伊陷入遲延完工困境，而遭業主罰款，是本
    件逾期之責應由被告負擔等詞為辯。然查，系爭工程依約應於開工後之一百八十
    曆天內完成，而系爭工程於八十九年六月二十日向業主斗六國中報請開工後，迨
    至九十一年六月五日方向斗六國中陳報完工報請驗收之事實，均為兩造所自認，
    並有原告提出之開工報告表一份在卷可憑。再者，系爭工程開工後，校方為整地
    運土工程曾延誤二十五天施工期，故校方同意展延系爭工程工期二十五天即至九
    十年三月十二日完工等情，亦有原告提出之雲林縣斗六國中九十年一月五日斗
    國中總字第○○四○號函影本可稽（詳原告九十二年八月十九日民事辯論意旨狀
    附件八）。是校方就整地而致系爭工程誤期之時間已同意展延，原告猶仍執詞辯
    稱，其遲誤工期係因校方整地運土之故云云，已非可取。況系爭工程依約應於開
    工後一百八十曆天（即六個月）內完成，原告於八十九年六月二十日報准開工後
    ，竟至九十一年六月五日始陳報完工，前後工期幾達二年（即二十四個月）之久
    ，遲延之情至明至灼。此外原告就其所辯前揭事由，均未舉證以明，被告復否認
    原告之主張，自難認原告所主張上開事實存在，而得解免其應負之系爭工程遲延
    責任。
  (七)綜上，原告以總價二百六十七萬元向被告轉包取得系爭工程，且又代為墊付本案
    營建工程氣污染防制費八千零一十元，現系爭工程原告已施作完成，被告自有依
    約付款之義務；然系爭工程完成前，原告已陸續向被告支取工程款一百九十八萬
    八千四百九十一元，另系爭工程因原告遲延完工，經業主斗六國中從本案工程款
    內扣取二十六萬七千元，再依本案工程合約應暫留之工程保固金二萬六千七百元
    ，兩造同意暫予保留，上開三筆金額經扣除後原告可得請求之系爭工程款金額為
    三十九萬五千八百一十九元（0000000+0000-0000000-000000-00000=395819元）
    。從而，原告本於承攬法律關係請求被告給付前揭金額，及自支付命令送達翌日
    （即九十二年五月十六日）起至清償日止，按週年利率百分之五計算之法定遲延
    利息，核無不合，應予准許。逾此部分之請求即無理由，應予駁回。原告陳明願
    供擔保以代釋明，請准為假執行之宣告，就其勝訴部分，核無不合，爰酌定相當
    擔保金額予准許，至其餘敗訴部分，其假執行之聲請亦失所附麗，並予駁回。
六、據上論結，本件原告之訴一部為有理由，一部為無理由，依民事訴訟法第七十九
    條但書、第三百九十條第二項，判決如主文。
中　　　華　　　民　　　國　　九十三　　年　　　七　　　月　　 三十 　　日
                                  臺灣雲林地方法院民事庭
~B法　　　官　蔣得忠
右為正本係照原本作成。
如對本判決上訴須於判決送達後二十日內向本院提出上訴狀。（須附繕本）
中　　　華　　　民　　　國　　九十三　　年　　　七　　　月　　 三十 　　日
~B法院書記官　周玄鎮
